---
title: "Taxa de Juros Selic"
author: "Albert Alves dos Santos"
format: revealjs
editor: visual
---

## Introdução

Receber dinheiro hoje é melhor do que receber no futuro porque você pode usá-lo imediatamente. Se você adia o recebimento de dinheiro, você pode ganhar juros para compensar esse sacrifício. A taxa de juros é um número que determina a quantidade de juros que você ganha por um período de tempo. A taxa Selic é uma taxa de juros que o governo usa para controlar a inflação e é definida pelo Comitê de Política Monetária. O Banco Central do Brasil mantém a taxa Selic próxima da meta estabelecida pelo Comitê.

# 

Essa taxa Selic é calculada com base em operações financeiras de curto prazo, geralmente com títulos públicos, e é usada como uma ferramenta para controlar a economia do país. Quando a taxa Selic é alta, os juros são maiores, o que desencoraja o consumo e incentiva a poupança. Por outro lado, quando a taxa Selic é baixa, os juros são menores e as pessoas são incentivadas a gastar mais, o que pode ajudar a estimular a economia. É importante entender como as taxas de juros funcionam para tomar decisões financeiras informadas.

# 

Com isso podemos definir um problema a se resolver, podemos prever a taxa de juros em 4 meses e verficar qual modelo é mais apropriado para essa previsão, se ela possue algum tipo de tendencia ou sazonalidade.

Ao realizar uma previsão de 4 meses podemos usá-la para tomar decisões financeiras informadas, como decidir sobre empréstimos ou investimentos, com base nas expectativas futuras da taxa Selic. É importante lembrar que a previsão é baseada em dados históricos e pode ser afetada por eventos imprevisíveis no futuro.

## Modelo de Suavização exponencial:

Os modelos de suavização exponencial são métodos conhecidos por aplicarem um conjunto de pesos desiguais aos valores passados da série temporal, sendo que esses pesos decaem de forma exponencial da mais recente a mais distante observação. A grande utilização dos modelos SE são por causa da sua simplicidade, baixo custo e razoável precisão, e a principal desvantagem é a dificuldade em determinar os valores mais adequados das constantes de suavização. É considerado o método mais popular e com melhor custo/beneficio entre os métodos de extrapolação.

## Modelo de Suavização exponencial de Holt (SEH):

Os modelos de suavização exponencial de Holt são utilizados satisfatoriamente em séries temporais que apresentam tendência de crescimento linear. A diferença deste método para o método de suavização exponencial simples é que o segundo realiza apenas a suavização do nível da série enquanto o primeiro, além do nível, realiza a suavização da tendencia. O modelo é descrito por três equações e dois parâmetros de suavização. A equação 1 realiza a estimativa do nível, a equação 2 da inclinação e a equação 3 realiza o cálculo da previsão para os próximos k períodos da série temporal.

## Modelo de Suavização Exponencial de Holt-Winters (SEHW):

Esse modelo é também conhecido por modelos de Winters, consiste em modelos adequados para séries temporais que apresentam tendência e sazonalidade. Esse modelos se dividem em aditivo(SEHWA) e multiplicativo(SEHWM). Ambos os modelos e suas utilizações são baseados em quatro equações constantes de ajustamento diferentes associadas às componentes de nível, tendência, sazonalidade e a equação de previsão. No modelo aditivo, a amplitude da variação sazonal permanece constante ao longo do tempo, já na multiplicativa, a amplitude da variação sazonal varia ao longo do tempo.

## Principais Características da série:

A serie se encaixa em um modelo de suavização exponencial simples, no gráfico da série é perceptível altos valores mensais de juros durantes os anos de 1974 a 1994, é uma série que não possui algum tipo de sazonalidade, será verificados na análise descritiva. Temos como base para o estudo realizado nesse relatório a divulgação mensal dos valores dos juros da taxa Selic pelo BCB ( Banco Central do Brasil), portanto os dados estão atualizados a data de 12 de maio de 2023.

# Análise Descritiva:

```{r echo=FALSE, message=FALSE, warning=FALSE}
library(readxl)
library(TSA)
library(forecast)
library(fpp3)
library(dplyr)
library(ggplot2)
```

```{r echo=FALSE}
selic <- read_excel("ipeadata(08-05-2023-03-04).xlsx")
```

## Transformando a variável character em mês:

```{r echo=FALSE}
selic <- selic %>%
  mutate(Data = yearmonth(Data)) %>%
  as_tsibble(index = Data)
selic
```

## Gráfico da série temporal:

```{r echo=FALSE}
selic %>%
  pivot_longer(-Data) %>%
  ggplot(aes(x = Data, y = value, colour = name)) +
  ggplot2::geom_line() +
  facet_grid(name ~ ., scales = "free_y")
```

# 

Podemos ver claramente uma tendência crescente na taxa Selic ao longo do tempo.

Com base na série temporal da taxa Selic, podemos realizar uma análise mais detalhada para identificar componentes importantes, como a tendência, sazonalidade e variações irregulares. Podemos usar técnicas de análise de séries temporais, como a decomposição aditiva e multiplicativa, para separar essas componentes.

## Decomposição Aditiva e multiplicativa:

A decomposição aditiva modela a série como uma soma de tendência, sazonalidade e componentes irregulares. A decomposição multiplicativa modela a série como o produto desses mesmos componentes.

# 

```{r echo=FALSE}
selic %>%
  model(
    classical_decomposition(Taxa_de_juros, type = "additive")
  ) %>%
  components() %>%
  autoplot() +
  labs(title = "Decomposição Aditiva")
```

# 

```{r echo=FALSE}
selic %>%
  model(
    classical_decomposition(Taxa_de_juros, type = "multiplicative")
  ) %>%
  components() %>%
  autoplot() +
  labs(title = "Decomposição Multiplicativa")
```

# 

Podemos observar a partir do gráfico da decomposição aditiva que a série temporal apresenta uma tendência crescente ao longo do tempo, com um aumento mais significativo a partir da década de 1990.

## Estudo da Sazonalidade:

# 

```{r}
selic %>%
  gg_season(Taxa_de_juros, labels = "both") +
  labs(y = "Taxa de Juros",
       title = "Sazonalidade: Taxa de Juros")
```

# 

Com a observação desse gráfico podemos perceber que não existe uma sazonalidade nos dados, mas iremos confirmar vizualizando o nosso subgráfico, a seguir.

## Verificando o subgrafico

# 

```{r}
selic %>%
  gg_subseries(Taxa_de_juros) +
  labs(
    y = "Taxa de Juros",
    title = "Sazonalidade: Taxa de Juros"
  )
```

# 

Podemos perceber claramente no gráfico que as médias mensais são muito parecidas, com isso podemos afirmar que essa série temporal não apresenta sazonalidade.

## ACF e PACF:

# 

```{r echo=FALSE}
acf(selic$Taxa_de_juros, lag.max = 20)
```

# 

```{r echo=FALSE}
selic %>%
  PACF(Taxa_de_juros, lag_max = 20) %>%
  autoplot() + labs(title = "PACF da variavel Taxa de Juros")
```

# 

Podemos observar a partir do gráfico ACF que há uma autocorrelação significativa nas primeiras defasagens (lags), indicando que a série temporal não é estacionária. Além disso, a partir do gráfico PACF, podemos inferir que a série temporal apresenta uma tendência crescente.

# Treinamento e teste:

Para realizar a previsão e o teste iremos usar a data a partir de julho de 1994, pois essa data é marcada pela implantação do Real no Brasil, com isso apenas trabalharemos com tal valores.

## Ponto inicial e final:

```{r echo=FALSE}
head(selic)
tail(selic)
```

## Definindo a base de dados em treinamento e teste:

Para realizar nosso teste vamos utilizar os 4 primeiros meses depois de janeiro de 2023.

# 

```{r echo=FALSE}
selic_t <- selic %>%
  filter_index("1994 jul" ~ "2023 jan")
tail(selic_t)

```

# 

```{r echo=FALSE}
teste <- selic %>%
  filter_index(" 2023 feb" ~ "2023 may"); teste
```

## Verificando se está correto:

```{r echo=FALSE}
head(teste)
tail(teste)
```

## Estimando o modelo de suavização:

Aqui iremos analisar qual modelo será mais adequado para a nossa previsão

# 

```{r echo=FALSE}
Taxa_fit <- selic_t %>%
  model(
    ETS1 = ETS( Taxa_de_juros ~ error("A") + trend( "A" ) + season("N")),
    ETS2 = ETS( Taxa_de_juros ~ error("M") + trend( "M" ) + season("N")),
    SES = ETS( Taxa_de_juros~ error("A") + trend( "M" ) + season("N")),
    ETS3 = ETS( Taxa_de_juros ~ error("M") + trend( "A" ) + season("N")) 
  )
Taxa_fit
```

## Gerando uma previsão h = 4 passos:

# 

```{r echo=FALSE}
Taxa_fc <- Taxa_fit %>% forecast(h = 4)
Taxa_fc
```

## Gráfico da série com as previsões:

Aqui podemos observar as previsões obtidas nos valores de teste.

# 

```{r echo=FALSE}
Taxa_fc %>%
  autoplot(selic_t, level = NULL) +
  autolayer(
    teste,
    colour = "black"
  ) +
  labs(
    y = "Taxa de Juros",
    title = "Previsão de Taxa de Juros Selic 2023"
  ) +
  guides(colour = guide_legend(title = "Forecast"))

```

## Medidas de avaliação:

```{r}
accuracy(Taxa_fc, teste)
```

# 

Nessa medida de avaliação mostra qual modelo fica ideal para a nossa previsão, então de acordo com os dados obtidos, iremos utilizar o modelo ETS2, pois ele teve a melhor previsão comparada aos outros modelos.

# Previsão:

## Estimando o modelo de suavização:

aplicando o modelo ideal para realizar a previsão dos 4 meses após maio de 2023.

```{r echo=FALSE}
Taxa_fit <- selic %>%
  model(
    ETS2 = ETS( Taxa_de_juros ~ error("M") + trend( "M" ) + season("N")) 
  )
Taxa_fit
```

## Gerando uma previsão h = 4 passos:

```{r echo=FALSE}
Taxa_fc <- Taxa_fit %>% forecast(h = 4)
Taxa_fc
```

## Gráfico da série com as previsões:

# 

```{r echo=FALSE}
Taxa_fc %>%
  autoplot(selic_t, level = NULL) +
  autolayer(
    teste,
    colour = "black"
  ) +
  labs(
    y = "Taxa de Juros",
    title = "Previsão de Taxa de Juros em junho, julho e agosto de 2023"
  ) +
  guides(colour = guide_legend(title = "Forecast"))
```

# 

Em resumo, utilizamos o RStudio para analisar e prever uma série temporal de taxas de juros no período de julho de 1994 a abril de 2023. Utilizamos diversas técnicas de análise de séries temporais, incluindo a visualização dos dados, a análise de tendência e sazonalidade, a aplicação do modelo ETS

Com base nas análises realizadas, podemos concluir que a taxa de juros no Brasil apresentou uma tendência crescente ao longo dos anos, mas na previsão podemos perceber que os meses estudados apresentaram valores menores que o habitual, numa margem de 0.62 a 0.63 porcento ao mês, durante 4 meses.

# Referência:

1.  <https://www.univates.br/bduserver/api/core/bitstreams/6a4924c4-75c3-4251-91c7-1f9b0c596f36/content> . Acesso em: 11/05/2023.
2.  <https://www.ibm.com/docs/pt-br/spss-statistics/saas?topic=modeler-custom-exponential-smoothing-models> . Acesso em: 09/05/2023.
